【裁判字號】    93,上更(一),50
【裁判日期】    950124
【裁判案由】    給付承攬報酬
【裁判全文】
臺灣高等法院民事判決                93年度上更(一)字第50號
上  訴  人  甲○○（即吳永利）
訴訟代理人  石宜琳律師
被  上訴人  辰○○（吳喬聿即吳律、即吳富興之承受訴訟人
                      原住台北縣林口鄉○○路399巷64號6樓
            卯○○（吳喬聿即吳律、即吳富興之承受訴訟人）
                      原住台北縣林口鄉○○路399巷64號6樓
                      （現應送達處所不明）
            巳○○（吳喬聿即吳律、即吳富興之承受訴訟人）
                      原住台北縣林口鄉○○路399巷64號6樓
                      （現應送達處所不明）
上列三人共同
法定代理人  寅○○    原住桃園縣蘆竹鄉○○村○○路175巷
                        （現應送達處所不明）
被上訴人  癸○○○  住台北縣鶯歌鎮○○○路155之4號5樓之3
            乙  ○    住台北縣板橋市○○路○段283巷2弄26
            壬○○    住台北縣板橋市○○路○段412巷26號7
                      居台北縣板橋市○○路○段416巷1弄10
            子○○    住台北縣土城市○○路○段120巷12號
            丑○○    住雲林縣水林鄉萬興村9鄰萬興121之
            午○○    住台北縣板橋市○○路196巷6號12樓
            辛○○    住台北縣板橋市○○街76巷2之1號
            戊○○（洪金俊之承受訴訟人）
                      住台北縣汐止市○○街623巷18弄1號
            己○○（洪金俊之承受訴訟人）
                      住台北縣汐止市○○街623巷18弄1號
            丁○○（洪金俊之承受訴訟人）
                      住台北縣汐止市○○街623巷18弄1號
            庚○○（洪金俊之承受訴訟人）
                      住台北市○○區○○路811號2樓
            丙○○（洪金俊之承受訴訟人）
                      住彰化縣彰化市○○路○段220巷1號之
上列當事人間給付承攬報酬事件，上訴人對於中華民國88年3月
30日台灣板橋地方法院87年度訴字第194號第一審判決提起上訴
，經判決後，由最高法院發回更審，本院於94年12月27日言詞辯
論終結，判決如下：
    主  文
上訴駁回。
第二審及發回前第三審訴訟費用由上訴人負擔。
    事實及理由
一、程序方面：
  (一)本件被上訴人洪金俊已於民國（下同）89年2月5日死亡，業
    經本院於92年6月5日以88年度上字第816號裁定，應由其繼
    承人戊○○、己○○、丁○○、庚○○、丙○○承受訴訟（
    見最高法院92年度台上字第1542號卷第83頁）；又被上訴人
    吳喬聿（即吳律、即吳富興）亦已於92年7月17日死亡，亦
    已經最高法院於92年1月15日以93年度台職字第1號裁定，應
    由其繼承人辰○○（即鄒佩珊）、卯○○、巳○○承受訴訟
    （見最高法院93年度台職字第1號卷第41、43頁）。
  (二)被上訴人辰○○、卯○○、巳○○、癸○○○、乙○、壬○
    ○、丑○○、午○○、戊○○、己○○、丁○○、庚○○、
    丙○○均未於言詞辯論期日到場，核無民事訴訟法第386條
    所列各款情形，爰依上訴人之聲請，由其一造辯論而為判決
    。合先敘明。
二、上訴人聲明求為判決：(一)原判決廢棄。(二)被上訴人辰○○、
    卯○○、巳○○應連帶給付上訴人新台幣（下同）477萬8,2
    73元及自民國（下同）85年2月9日起算之法定遲延利息；上
    開債務，並請判命被上訴人戊○○、己○○、丁○○、庚○
    ○、丙○○應連帶與被上訴人癸○○○、乙○、壬○○、子
    ○○、丑○○、午○○、辛○○共同代辰○○、卯○○、巳
    ○○向上訴人清償（見本院上更(一)字卷第一宗第19頁及本院
    上更(一)字卷第二宗第131頁）。(三)第一、二審及發回前第三
    審訴訟費用由被上訴人負擔。(四)願供擔保，請准宣告假執行
    。被上訴人子○○、辛○○均聲明求為判決：上訴駁回。
三、本件上訴人起訴主張：被上訴人癸○○○、乙○、壬○○、
    子○○、丑○○、午○○、辛○○及被上訴人戊○○、己○
    ○、丁○○、庚○○、丙○○之被承受訴訟人洪金俊（下稱
    癸○○○等8人）合夥出資，與坐落台北縣鶯歌鎮○○段尖
    山小段355-1、2、3、4、5、8、9地號土地所有人合作興建
    房屋出售，並共同委任被上訴人辰○○、卯○○、巳○○之
    被承受訴訟人吳喬聿為代表，由吳喬聿以其個人名義於81年
    12月15日與伊訂立承攬房屋建造工程合約書（下稱系爭工程
    合約書），由伊承攬於上開土地上興建之鶯門天廈房屋建造
    工程（下稱系爭工程）。伊已順利完工、完成驗收交付。雙
    方於85年2月9日會算結果，吳喬聿尚應給付工程尾款527萬
    8,273元，竟遲不給付，經伊催討，除以預借款抵償50萬元
    外，其餘477萬8,273元迄未清償。又癸○○○等8人既委任
    吳喬聿訂立系爭工程合約書，依民法第546條第2項規定，吳
    喬聿自得請求該8人共同代為清償前開工程尾款，惟吳喬聿
    竟怠於行使，伊為保全債權，依民法第242條規定，即得代
    位行使吳喬聿對該8人之必要債務代償請求權等情，求為命
    吳喬聿給付伊477萬8,273元及自85年2月9日起算之法定遲延
    利息；並命癸○○○等8人共同代吳喬聿向伊清償之判決。
    被上訴人辰○○、卯○○、巳○○之被承受訴訟人吳喬聿及
    被上訴人癸○○○、乙○、壬○○、子○○、午○○、辛○
    ○則以：癸○○○等8人（惟其中丑○○係受讓許武尚之股
    分而成為合夥人）成立合夥後，固有委請吳喬聿擔任合夥之
    代表，與上訴人訂立系爭工程合約書，然該合夥於82年5月7
    日另設立毅寶建設股份有限公司（下稱毅寶公司）對外營運
    ，並於同年7月5日將癸○○○等原擔任起造人部分建物，悉
    數轉讓由毅寶公司擔任起造人，隨後系爭工程款均係由毅寶
    公司支付與上訴人，而上訴人請款之對象亦為毅寶公司，再
    有關工程事項亦係由毅寶公司以存證信函向上訴人催告，又
    上訴人執以為據之結帳單亦將午○○、子○○註記為毅寶公
    司代表，顯見上訴人嗣已同意由毅寶公司概括承受系爭工程
    合約定作人之權利義務。況上訴人未依約於83年3月31日完
    工及申領使用執照，竟遲至84年3月7日始完成使用執照之核
    發遲延將近一年，依系爭工程合約書第21條之約定，上訴人
    原應遭扣罰款二千餘萬元，惟吳喬聿等並未嚴格予以執行，
    且其施工品質低劣，瑕疵百出，迄今僅地主分得部分之建物
    ，因地主不耐久候蒙受在外租屋之損失，片面勉強同意驗收
    ，其餘部分建物仍未經完成驗收，上訴人亦不得請求給付系
    爭工程尾款等語，資為抗辯。
四、經查上訴人主張癸○○○等8人（惟其中丑○○係受讓許武
    尚之股分而成為合夥人－見本院上字卷第55頁）合夥出資，
    與上開土地之所有人合作興建房屋出售，並共同委任吳喬聿
    （即吳律）為代表，由吳喬聿以其個人名義於81年12月15日
    與伊訂立系爭工程合約書，由伊承攬系爭工程之事實，業據
    其提出系爭工程合約書為證（見原審卷第4頁至第13頁），
    並有合夥契約書可稽（見原審卷第26、27頁），固堪認為真
    實。
五、惟查癸○○○等8人成立合夥後，於82年5月7日另設立毅寶
    公司，由癸○○○任董事長，吳喬聿（即吳律）任監察人，
    對外營運，有經濟部公司執照及公司登記事項卡可稽（見原
    審卷第82頁及本院上字卷第51、52頁）。旋即於82年7月5日
    將癸○○○等原擔任起造人部分建物，悉數轉讓由毅寶公司
    擔任起造人，亦有變更起造人申請書及變更起造人同意書足
    稽（見原審卷第224、225頁）。再依上訴人自認系爭工程已
    支付與伊之工程款共為6,024萬0,500元（見本院上字卷第11
    4、115頁），而其中經由毅寶公司簽發支票支付卻鉅達
    5,068 萬元，有付款金額明細可憑（見原審卷第63頁、本院
    上字卷第62頁），為上訴人所不爭執（見本院上更(一)字卷第
    二宗第61頁）。又上訴人請款之對象，亦為毅寶公司，有上
    訴人所出具之請款單可證（見原審卷第227頁、本院上字卷
    第63 頁）。又上訴人遲延完工期間，亦係由毅寶公司以系
    爭工程合約定作人之地位，致函向上訴人催告完工，有為上
    訴人所不否認為真正之存證信函可據（見本院上字卷第58、
    59頁）。又上訴人所提出為證之結帳單，亦表明午○○、子
    ○○係毅寶公司代表（見原審卷第16頁）。綜觀上述事實，
    已足資證明癸○○○所抗辯上訴人嗣已同意由毅寶公司概括
    承受系爭工程合約定作人之權利義務等語（見本院上字卷第
    55頁、原審卷第222頁），應屬可取。雖上訴人主張吳喬聿
    於訂約後，成立毅寶公司用以報稅及節稅，為其本件債務之
    履行輔助人，系爭工程合約關係仍存在於上訴人與吳喬聿間
    云云，但與上述事證全然不符，而上訴人復不能舉證證明伊
    曾聲明該合約關係仍存在於伊與吳喬聿間，殊不足取。
五、毅寶公司既經依法辦畢設立登記，成為法人，具有獨立人格
    ，而得為權利義務之主體，復經徵諸上述事證，已足資證明
    毅寶公司確係以該公司之地位對外營運，而與上訴人發生系
    爭工程合約關係，並非僅係吳喬聿或癸○○○等8人所借用
    之名義人。縱該公司設立時之股東多為吳喬聿及癸○○○之
    親友，合夥人中除癸○○○外，祇有壬○○一人列為股東（
    見本院上更(一)字卷第132頁，並參見第159頁）及該公司所分
    得之房屋有用以分配與癸○○○等合夥人，亦僅屬該公司內
    部關係，尚難據以否定該公司得對外為概括承受系爭工程合
    約定作人之權利義務之主體，自不得據為有利於上訴人之認
    定。
六、綜上所述，上訴人嗣既已同意由毅寶公司概括承受系爭工程
    合約定作人之權利義務，則該合約關係僅係存在於上訴人與
    毅寶公司間，至吳喬聿已脫離該合約定作人之地位，已非該
    合約之當事人。從而上訴人依據系爭工程合約書之約定，請
    求被上訴人辰○○、卯○○、巳○○之被承受訴訟人吳喬聿
    給付系爭工程尾款477萬8,273元及法定遲延利息，併依據民
    法第242條、第546條第2項之規定，代位吳喬聿行使請求被
    上訴人癸○○○等8人共同代為清償上開工程尾款債務，均
    屬不應准許，原審所為上訴人敗訴之判決，所持理由雖與本
    院不儘相同，但其結果並無二致，仍應維持，上訴論旨指摘
    原判決不當，求予廢棄改判，應認為無理由，應予駁回。
七、至兩造其餘之攻擊或防禦方法及未經援用之證據，經本院斟
    酌後，認為均不足以影響本判決之結果，自無逐一詳予論駁
    之必要。併此敘明。
八、據上論結，本件上訴應認為無理由，依民事訴訟法第449條
    第2項、第385條第1項前段、第78條，判決如主文。
中    華    民    國    95    年    1     月    24    日
                  民事第六庭審判長法  官  林鄉誠
                                  法  官  彭昭芬
                                  法  官  梁玉芬
正本係照原本作成。
如不服本判決，應於收受送達後20日內向本院提出上訴書狀，其
未表明上訴理由者，應於提出上訴後20日內向本院補提理由書狀
（均須按他造當事人之人數附繕本）上訴時應提出委任律師或具
有律師資格之人之委任狀；委任有律師資格者，另應附具律師資
格證書及釋明委任人與受任人有民事訴訟法第466條之一第一項
但書或第二項（詳附註）所定關係之釋明文書影本。
中    華    民    國    95    年    1     月    27    日
                                  書記官  黃嬿婉
附註：
民事訴訟法第四百六十六條之一（第一項、第二項）：
對於第二審判決上訴，上訴人應委任律師為訴訟代理人。但上訴
人或其他法定代理人具有律師資格者，不在此限。
上訴人之配偶、三親等內之血親、二親等內之姻親，或上訴人為
法人、中央或地方機關時，其所屬專任人員具有律師資格並經法
院認為適當者，亦得為第三審訴訟代理人。


司法院資訊處製作；財團法人民間司法改革基金會備份。
